【裁判字號】    89,判,3235
【裁判日期】    891116
【裁判案由】    綜合所得稅
【裁判全文】
最  高  行  政  法  院  判  決                  八十九年度判字第三二三五號
    原      告  甲○○
    被      告  財政部臺灣省北區國稅局
    代  表  人  林吉昌
右當事人間因綜合所得稅事件，原告不服行政院中華民國八十八年七月六日台八十八
訴字第二六三五四號再訴願決定，提起行政訴訟。本院判決如左︰
    主  文
原告之訴駁回。
訴訟費用由原告負擔。
    事  實
緣原告民國八十二年度綜合所得稅結算申報，被告以其漏報取自國防部中山科學研究
院（以下簡稱中科院）之薪資所得計新台幣（下同）一○七、一○○元，乃核定補徵
稅額六、四二五元。原告不服，就取自中科院薪資所得一○七、一○○元部分，申經
復查結果，未准變更﹐提起一再訴願均遭決定駁回，遂提起本件行政訴訟，茲摘兩
造訴辯意旨於次：
原告起訴意旨及補充理由略謂：一、被告認系爭科技品位加給或技術津貼為所得稅法
第四條第八款所謂勞務所得之報酬，不適用免納所得稅之規定，為曲解法令，蓋既將
系爭津貼列為薪資所得追繳稅金，何以不將此類所得納入退休金基數，於退休時核發
退休金，既要追繳稅款，為何不補發納稅人該得之退休金。二、財政部六十八年十一
月三十日台財字第三八五○一號函釋，將系爭所得列為薪資所得，應予課稅，惟系爭
所得實為津貼補助，且自中科院成立之初，經各級政府首長核可免稅，因雇員工作繁
勞，原薪給低微，酌予津貼獎勵，何以不能免稅，且八十年以前任職人員不需追繳，
作法不一，太不公平。三、前開財政部之函釋為六十八年，原告從未得知，中科院又
未按規定於當年製發扣繳憑單，並非原告不繳納，被告未予追蹤執行，任令迤延十八
年之久，被告失職，無人監督，至八十六年七月七日始提出與人民無關之陳年法令，
要求原告補稅，實不合理。四、被告既要追溯五年前所得稅，原告自可要求回溯五年
併當年所得稅基重行核算該繳稅款，且原告為低所得者，可免繳所得稅，何以亦被追
繳，被告之處分及一再訴願決定確有違誤，應予撤銷，以維原告權益等語。
被告答辯意旨略以︰一、按「左列各種所得，免納所得稅，．．．八中華民國政府或
外國政府、國際機構，教育、文化、科學研究機關、團體、或其他公私組織，為獎勵
進修、研究或參加科學或職業訓練而給與之獎勵金及研究、考察補助費等。但受領之
獎學金或補助費，如係為授與人提供勞務所取得之報酬，不適用之。」「一凡依職級
按月定額發給者，應屬各該研究人員之薪資所得，應於給付時依法辦理扣繳，所得人
並應於年度結算申報時合併申報課稅。二如係按研究計畫個案給付、並非通案按職級
按月給付者，則為研究補助費，依法可免納所得稅。三如屬第一種情形，中科院以往
未依法扣繳，所得人以往年度亦未申報納稅者，應即請中科院轉知各所得人自行向稽
徵機關補報並補繳應納稅款，可免予處罰，自六十九年一月起，中科院應於給付時依
法扣繳，所得人應於每年終後合併申報綜合所得稅。四本案經報奉行政院六十八年十
一月八日台六十八財第一一二○四號函准予備查在案。」「中科院給付非軍職人員「
科技品位加給」暨「技術津貼」之所得稅徵免原則，仍請依本部六十八年十一月三十
日台財稅第三八五○一號函辦理。」分別為所得稅法第四條第八款所規定及財政部六
十八年十一月三十日台財稅第三八五○一號函、八十四年八月十四日台財稅第八四一
六四一四一八號函釋有案。次按「中科院給付非軍職人員之科技品位加給暨技術津貼
，免扣繳所得稅一案，與現行法令規定不合，奉示：本案應依法課徵所得稅；至追課
以往年度所得部分，請洽商財政部妥為處理．．．。」復為行政院秘書長八十四年十
月十七日台八十四財三七○○七號函釋在案。二、經查中科院之預算雖分別依計畫編
列人事費支應其員工之各項給與，但實際上領受「科技品位加給」或「技術津貼」之
非軍職人員，無論配屬之單位或參與不同計畫，悉依該院所訂「科技人員品位加給支
給標準表」、「技術員薪給標準表」之等級，每月按級定額領取「科技品位加給」或
「技術津貼」。該院與其聘僱人員之約定事項亦載明所指薪給，除實物代金及眷補費
外，包括全部給與，是以該院非軍職人員所領受之「科技品位加給」或「技術津貼」
，核屬其因提供勞務所取得之報酬，另本局於八十二年間曾派員前往該院現場瞭解結
果，該院支付非軍職人員之「科技品位加給」及「技術津貼」係採按月給付方式，是
依前揭法條及函釋規定，原核定以系爭薪資所得（研究補助費或品位加給）一○七、
一○○元，併課當年度綜合所得額，核定應補稅額六、四二五元，要無不合。三、至
原告主張於申報所得稅時，即依當年度扣繳憑單誠實申報，而今中科院復掣發扣繳憑
單，原處分機關怠於事實之認定，而以扣繳憑單之掣發與否為課稅之認定標準，且在
認定標準未明確前，追溯補徵系爭所得之綜合所得稅，實有悖依法課稅原則乙節；按
財政部六十八年十一月三十日台財稅第三八五○一號函釋，中科院發給研究人員之研
究加給依職級按月定額發給者，應屬各該研究人員之薪資所得，應於給付時應依法辦
理扣繳，所得人並應於年度結算申報時合併申報課稅，並自六十九年一月起適用。是
「品位加給」屬薪資所得應合併申報課稅已臻明確，原告主張顯係對法令之誤解。
四、且按現行所得稅法對此相關之規定條文，係於民國五十二年制訂迄今，對系爭「
品位加給」及「技術津貼」應依法課徵所得稅之規定並未修正，本局依所得稅法規定
補徵八十二年度綜合所得稅，依法並無不合，請駁回原告之訴等語。
    理  由
按中華民國政府或外國政府，國際機構、教育、文化、科學研究機構、團體，或其他
公私組織，為獎勵進修、研究或參加科學或職業訓練而給與之獎學金及研究、考察補
助費等所得，免納所得稅。但受領之獎學金或補助費，如係為授與人提供勞務所取得
之報酬，不適用之，為行為時所得稅法第四條第八款所規定。又凡公、教、軍、警、
公私事業職工薪資及提供勞務者之所得，為薪資所得，該項所得之計算，以在職務上
或工作上取得之各種薪資收入為所得額；前項薪資包括薪金、俸給、工資、津貼、歲
費、獎金、紅利、各種補助費及按月或按年分期給付之退休金或養老金。但為雇主之
目的，執行職務而支領之差旅費、日支費及加班費不超過規定標準者，及依同法第四
條規定免稅之項目，不在此限，復為同法第十四條第一項第三類所明定。本件原告八
十二度綜合所得稅結算申報，其取自中科院之薪資所得一○七、一○○元，未合併申
報，被告乃核定補徵稅額六、四二五元。原告不服，就該薪資所得部分，循序提起行
政訴訟，主張如事實欄所載。經查本件中科院之預算雖分別依計畫編列人事費支應其
員工之各項給與，但實際上領受「品位加給」或「技術津貼」之非軍職人員，無論配
屬之單位參與不同計畫，均依該院所訂「科技人員品位加給支給標準表」、「技術員
薪給標準表」之等級，每月按級定額領取科技品位加給或技術津貼。且該院與其聘僱
人員之約定事項亦載明所指薪給，除實物代金及眷補費外，包括全部給與，其非軍職
人員所領受之科技品位加給或技術津貼，核屬因提供勞務所取得之報酬，應無行為時
所得稅法第四條第八款免納所得稅規定之適用。況被告於八十二年間派員前往中科院
瞭解結果，其支付非軍職人員之科技品位加給及技術津貼確係按月給付方式，復經中
科院八十一年十一月三日（八一）訓誠字第一六八七三號函致被告，說明該院各類薪
資扣繳所得稅狀況：「本院於年度開始即訂有各項研究計畫，並按照研究計畫逐月實
施。各項研究計畫除一般經費外，為獎勵科技人員竭盡心智參與研發工作，另編列研
發人員研究補助費及技術津貼。為便利作業，研發人員研究補助費係採按月發放方式
，再經由成本歸戶手續，回歸計畫預算內（研究補助費採個案給付，必將增加人力及
作業之負擔，不符經濟效益）」等語。足見中科院給付非軍職員工之品位加給及技術
津貼之所得，屬經常性研究補助費給與，依職級按月定額支給，為提供勞務所取得之
報酬，依首揭規定，核非免稅之薪資所得，被告依法發單補徵稅款，未逾稅捐稽徵法
第二十一條所定核課期間，於法並無不合。次查，所得稅法第四條第八款立法意旨，
固在獎勵研究等，但仍須合於該款規定要件者，始能獲免稅獎勵，尚非所有獎學金或
補助費均得免稅。中科院發給員工之薪資雖分本薪與科技品味加給、技術津貼二部分
，但無論其給付名目為何，既均非免稅所得，自應全數納稅。再查，首揭所得稅法規
定一直未變更，且財政部（六十八）台財稅第三八五○一號函係謂：「一、凡依職級
按月定額發給者，應屬各該研究人員之薪資所得，應於給付時應依法辦理扣繳，所得
人並應於年度結算申報時合併申報課稅。二、如係按研究計劃個案給付、並非通案按
職級按月給付者，則為研究補助費，依法可免納所得稅。三、如屬第一種情形，中科
院以往未依法扣繳，所得人以往年度亦未申報納稅者，應即請中科院轉知各所得人自
行向稽徵機關補報並補繳應納稅款，可免予處罰，自六十九年一月起，中科院應於給
付時依法扣繳，所得人應於每年終後合併申報綜合所得稅。．．．」該函釋明白指出
，凡依職級按月定額發給者，應屬研究人員之薪資所得，所得人應申報課稅。縱原告
因故不知悉前開法律或前開函示意旨，仍不能邀免納稅義務。而有無扣繳憑單，扣繳
義務人是否違反扣繳義務，於原告之納稅義務並無影響。蓋扣繳制度係納稅義務人於
結算申報前取得所得時，預計其應納之稅額，責由扣繳義務人於給付該所得時，先行
扣繳預計之稅款，嗣納稅義務人結算申報時，持以扣抵應納稅額，是所扣繳之稅款，
實由納稅義務人負擔。扣繳義務人未盡納稅義務時，稅捐稽徵機關固得依所得稅法第
九十四條第一項令扣繳義務人補繳，再由扣繳義務人向納稅義務人追償之。如扣繳義
務人有行蹤不明或其他情事致無從追究者，依同法第八十九條第二項規定，得逕向納
稅義務人徵收之。惟該二規定，並非禁止稽徵機關於結算申報繳稅期限屆滿後，亦不
得直接向納稅義務人徵收。扣繳主要用意在於結算申報期前先行收取稅款，如已屆結
算申報期，納稅義務人漏未申報，稅捐稽徵機關可依稅捐稽徵法第二十一條第二項規
定補徵其稅款，無庸先向扣繳義務人追繳應扣繳之稅款，扣繳義務人再向納稅義務人
追償之；所追繳之扣繳稅款再與結算申報之應納稅額相較，不足部分再向納稅義務人
徵收，多餘部分退還納稅義務人，徒增勞費。綜上所述，原告主張各節均無可採，被
告依首揭規定補徵原告漏報稅款，一再訴願決定，遞予維持，俱無違誤。原告起訴意
旨，難謂有理，應予駁回。
據上論結，本件原告之訴為無理由，爰依行政訴訟法施行法第二條，行政訴訟法第九
十八條第三項前段，判決如主文。
中    華    民    國     八十九      年     十一     月      十六       日
                    最 高 行 政 法 院  第 二 庭
                                審 判 長 法  官      陳  石  獅
                                         法  官      徐  樹  海
                                         法  官      彭  鳳  至
                                         法  官      高  啟  燦
                                         法  官      黃  合  文
右  正  本  證  明  與  原  本  無  異
                                         法院書記官  王  福  瀛
中    華    民    國     八十九      年     十一     月      十八       日


司法院資訊處製作；財團法人民間司法改革基金會備份。
